臺灣高等法院臺中分院民事判決　95年度上字第381號
上　訴　人　乙○○
訴訟代理人　王素玲律師
複代理人　　甲○○
被上訴人　　丙○○○
訴訟代理人　蔡壽男律師
上列當事人間請求分割共有物事件，上訴人對於民國95年10月11
日臺灣臺中地方法院94年度訴字第2821號第一審判決提起上訴，
本院於96年5月2日言詞辯論終結，判決如下：
    主  文
上訴駁回。
第二審訴訟費用由上訴人負擔。
    事實及理由
壹、本件經本院審理結果，認第一審判決，其認事用法均無不當
    ，應予維持，並引用第一審判決書記載之事實．證據及理由
    。
貳、兩造上訴及答辯要旨：
一、本件上訴人主張：查原判決以變價分割兩造所共有之台中縣
    太平市○○○段105- 40、105-26、105-68、105-67地號之
    四筆土地（下簡稱系爭土地），價金並依兩造共有之比例分
    配，即上訴人1/3，被上訴人2/3，顯然不適當，亦有違誤。
    蓋上訴人在系爭共有土地上本即建屋居住，921地震將上訴
    人房屋震倒後，上訴人即在上開頭汴坑段105-26地號及同地
    段105-68、105-67地號之土地重建並居住使用迄今，而其上
    之建物除有一層之鐵皮工廠、臨時組合屋外，尚有鋼骨磚造
    之建物，尚可使用數十年，甚至百年，如為變價分割，則其
    上之建物仍屬上訴人所有，將使其上建物與土地所有權人分
    屬不同之人，且徒增上訴人與應買人間糾紛，自難使應買人
    充分使用該土地，實非妥當，故變價分割顯然不當。又原審
    以上訴人占系爭土地特定部分建屋，未經被上訴人同意，有
    違民法第820條第1項「共有物，除契約另有訂定外，由共有
    人共同管理之」認上訴人對被上訴人而言，係無正當之權源
    ，該建物之保存已非系爭土地分割時應考量之重點。惟查，
    上開建物固為上訴人所建造，然上訴人所建之範圍仍然在所
    有土地面積三分之一範圍內，事實上亦無損及被上訴人之權
    益；況且在分割共有物之訴，應重在發揮物的經濟效用，是
    分割共有物時，除考量土地本身之利用價值外，亦應考量其
    上之建物，並且應儘量使土地與建物分歸同一人，以發揮物
    的經濟效用。準此，上訴人主張附圖所示Ａ分割方案（即甲
    分割方案，下同）。又如被上訴人不同意Ａ分割方案則上訴
    人亦同意以附圖Ｄ分割方案（即甲-1之分割方案，下同）為
    備案，即以：
    上開頭汴坑段105-68地號與同地段105-67地號（建地），
    合併分割為如附圖二所示A1、B1，其中A1部份，面積11.66
    平方公尺分歸上訴人；B1部份，面積23.34平方公尺分歸被
    上訴人，或仍維持共有。
    頭汴坑段105-26地號土地分割如附圖所示A2、B2、C部分
    ，其中C部分預留4米之道路保持共有（上訴人1/3，被上訴
    人2/3），剩餘面積按應有部分（上訴人1/3，被上訴人2/3
    ）將A2部份分歸上訴人、B2部份分歸被上訴人。
    頭汴坑105-40地號之土地，按應有部分比例保持共有。
    末查台中太平地政事務所95年12月11日補發之土地複丈成果
    圖上編號1至13號地上物，包括臨時組合屋、鋼骨磚造之建
    物及一層之鐵皮屋工廠等，均為上訴人搭建，並由上訴人使
    用中等語。因求為判決：(一)原判決廢棄。(二)前項廢棄之部份
    ，請求將兩造共有坐落台中縣太平市○○○段105-40地號，
    面積1,448平方公尺土地；同段105-26地號，面積6,533平方
    公尺之土地；同段105-68地號，面積5平方公尺土地；同地
    段105-67地號，面積30平方公尺土地，分割如附圖Ａ方案所
    示按應有部份比例，上訴人三分之一，被上訴人三分之二，
    即編號A部份分歸上訴人，編號B部份分歸被上訴人。或如附
    圖Ｄ分割方案所示：
    即太平市○○○段105-68地號與同地段105-67地號，合併
    分割為如附圖二所示A1、B1，其中A1部份面積11.66平方公
    尺分歸上訴人；B1部份面積23.34平方公尺分歸被上訴人，
    或維持共有。
    頭汴坑段105-26地號土地分割如附圖所示A2、B2、C部分
    ，其中C部分面積449平方公尺，預留4米道路保持共有（上
    訴人1/3，被上訴人2/3），餘者部分按應有部分（上訴人1/
    3，被上訴人2/3），將A2部分之面積2028平方公尺分歸上訴
    人、B2部分之面積4056平方公尺分歸被上訴人。
    頭汴坑105-40地號之土地，按應有部分比例保持共有。
  (三) 第一、二審之訴訟費用由被上訴人負擔。
二、被上訴人則以：按分割共有物之訴，係就同一共有關係之共
    有物，予以分割，使共有人各就共有物之一部分單獨取得所
    有權之形成訴訟。故數共有物，除依其性質及其共有人與應
    有部分均相同，並經共有人全體同意者外，尚難認其得為合
    併分割（最高法院85年度臺上字第2483、2959號判決意旨參
    照）；又土地因合併申請複丈者，應以同一地段、地界相連
    、使用分區、使用性質及地目均相同之土地為限，地籍測量
    實施規則第224條定有明文，是以使用分區不同之數筆共有
    土地，自不得合併分割（最高法院86年度臺上字第2602號判
    決意旨參照）。查本件系爭4筆土地中，105之40地號土地為
    農牧用地，105之26地號土地係林業用地，105之67、105之
    68地號土地則為乙種建築用地，使用地類別均不相同，價值
    更有差異，且被上訴人不同意就系爭4筆土地合併分割，揆
    諸前揭說明，該4筆土地自不得合併分割，而應分別定其分
    割方案。次按法院定共有物之分割方法，應斟酌當事人之聲
    明、共有物之性質、經濟效用及全體共有人之利益等公平決
    之，不受任何當事人主張之拘束。經查：系爭4筆土地東側
    偏北方有部分面臨臺中縣長龍路二段，該側向南延伸之其餘
    部分，與訴外人所有之同上地段105之30、105之32地號土地
    相鄰；該4筆土地之西邊及南邊則均面臨河川，上訴人所有
    之鋼筋磚造建物、臨時組合屋及一層鐵皮工廠，均位於系爭
    4筆土地之北方及西側偏北部分等情，有臺中縣太平地政事
    務所94年11月10日地籍圖謄本1份附原審卷為證，並經原審
    會同兩造至現場勘驗屬實，製有勘驗筆錄附原審卷可稽。又
    系爭土地上由上訴人興建之上述建物，均未經被上訴人同意
    而占用該等土地特定部分所興建，且皆屬違章建築，被上訴
    人已向建築主管機關申請執行拆除一節，為上訴人所不爭執
    ，並有臺中縣政府95年8月23日府工使字第0950212777號函1
    件附原審卷可稽。又上訴人主張如Ａ分割方案所示分割方法
    ，係將系爭4筆土地合併分割，依據上開說明，已非可採。
    且該分割方式雖使上訴人分得其所興建上述違章建築坐落之
    土地，然其占用系爭土地特定部分建屋，既未經被上訴人同
    意，自有違民法第820條第1項：「共有物，除契約另有訂定
    外，由共有人共同管理之」之規定，則該等建物對於不同意
    上開土地管理方式之共有人即被上訴人而言，並無正當之權
    源；加以該等建物即將面臨建築主管機關執行拆除，已如前
    述，是該等建物之保存已非系爭土地分割時應考量之重點。
    再參以該分割方式將系爭4筆土地面臨長龍路2段之較大部分
    （即A部分）分歸上訴人取得，被上訴人分得之B部分僅有東
    側一小角面臨該道路，其餘部分則被他人所有之土地與河川
    包圍，對外通行不易，則該分割方式對於被上訴人而言，顯
    非公平，自無可採。再按共有物若以原物分配時，受分配人
    如因分得的土地過小、變成畸零地，而不能利用者，對於受
    分配人或社會而言，均係損害，原物分配即難謂為適當之方
    法（最高法院73年度臺上字第2714號判決要旨參照）。又查
    系爭4筆土地若採原物分割之方式分配予兩造，將產生分割
    後土地面積過小，及部分共有人分得之土地對外無適宜聯絡
    ，以致土地無法使用之結果，揆諸前揭說明，自非適當之分
    割方法。為此原審認以原物分割系爭4筆土地，顯非公平適
    當，應以變價分割為宜，其認事用法，均無不當，上訴人之
    上訴顯非有理等語，資為抗辯。並求為判決駁回對造之上訴
    。
參、得心證之理由：
一、上訴人主張：坐落台中縣太平市○○○段105- 40、105-26
    、105-68、105-67地號之四筆系爭土地，為兩造所共有，上
    訴人應有部分為1/3，被上訴人應有部分為2/3等情，有土地
    登記謄本及地籍圖謄本等在卷可按（見原審中調卷第六至十
    頁），復為被上訴人所不爭執，自屬實在。又按除因物之使
    用目的不能分割或契約約定有不分割之期限者，共有人得隨
    時請求分割共有物。又分割方法不能協議者，法院得因任何
    共有人之聲請，為原物分割或變價分割，民法第823條第1項
    前段及第824條分別定有明文。本件上訴人主張兩造就系爭4
    筆土地並無約定不得分割之期限一節，為被上訴人所是認；
    又系爭4筆土地地目均為原，其中105之40號土地之使用分區
    地類別為「山坡地保育區、農牧用地」，有土地登記謄本在
    卷可參，故屬農業發展條例第3條第11款所定之耕地，然被
    上訴人在農業發展條例89年1月4日修正實施前，已為該筆土
    地之共有人（查被上訴人於67年10月19日買賣取得該地），
    上訴人則在92年7月2日，繼承取得該筆土地應有部分等情，
    亦有卷附該筆土地之登記謄本可稽，則依農業發展條例第16
    條但書第3款、第4款規定，該筆土地仍得分割由兩造單獨所
    有，不受該條本文規定：每宗耕地分割後每人所有面積未達
    0.25公頃，不得分割之限制（惟依同條第2項規定，該筆土
    地經共有人之協議或法院確定判決而為分割後之宗數，不得
    超過共有人人數，附此敘明）；至於105之26號土地使用分
    區地類別為「山坡地保育區、林業用地」，105之67、105之
    68號2筆土地使用分區類別均為「鄉村區、乙種建築用地」
    ，而無農業發展條例之適用，亦有土地登記謄本在卷可考。
    從而系爭4筆土地亦無因法律規定而不能分割之情形，然兩
    造就分割方法既無法達成協議；甚至於本院準備程序中，兩
    造曾合意停止訴訟商議分割方案均未果，則上訴人請求就系
    爭土地為裁判分割，合於前揭規定，應予准許。
二、次按法院定共有物之分割方法，應斟酌當事人之聲明、共有
    物之性質、經濟效用及全體共有人之利益等公平決之，不受
    任何當事人主張之拘束（最高法院29年上字第1792號判例、
    88年度台上字第600號判決參照）。查上訴人主張就系爭土
    地，合併分割，並依附圖Ａ分割方案或附圖Ｄ分割方案云云
    ，然被上訴人主張就系爭土地，依原判決主文所示變價分割
    ，是本件首應審究者，厥為系爭土地應如何分割？茲分述如
    下：
  (一)經查：系爭4筆土地雖相連，但呈不規則型，又系爭105-67
    、105-38地號土地及105-26地號土地北側一小段與臺中市○
    ○路○段道路相通，又該道路向南延伸，並與訴外人所有之
    同段105之30、105之32地號土地相鄰；另系爭105-40地號土
    地則對外並無道路聯絡，而屬袋地。又系爭土地之西邊及南
    邊則均面臨河川，而上訴人所有之鐵架石綿瓦造、磚造、琉
    璃鋼瓦造等組合屋、工廠，各散於系爭105-67、105-68、10
    5-26地號土地之北方及西側偏北部分等情，業經原法院會同
    地政機關人員及兩造勘驗現場屬實，製有勘驗筆錄及95 年
    12月11日補發之現埸土地複丈成果圖（即本判決現場附圖）
    等在卷可按（見原審卷第二七至二九頁；本審卷第五七頁）
    ，自屬實在。又被上訴人陳稱：系爭土地上上訴人興建之上
    述建物，均係上訴人未經被上訴人同意而占用該等土地特定
    部分所興建，且皆屬違章建築，被上訴人已向建築主管機關
    申請執行拆除一節，為上訴人所不爭執，並有臺中縣政府95
    年8月23日府工使字第0950212777號函1件附卷可稽（見原審
    卷第六四頁），亦堪信為真。
  (二)次按分割共有物之訴，係就同一共有關係之共有物，予以分
    割，使共有人各就共有物之一部分單獨取得所有權之形成訴
    訟。故數共有物，除依其性質及其共有人與應有部分均相同
    ，並經共有人全體同意者外，尚難認其得為合併分割（最高
    法院85年度臺上字第2483、2959號判決意旨參照）；又按土
    地因合併申請複丈者，應以同一地段、地界相連、使用分區
    、使用性質及地目均相同之土地為限，地籍測量實施規則第
    224條定有明文，是以使用分區不同之數筆共有土地，自不
    得合併分割（最高法院86年度臺上字第2602號判決意旨參照
    ）。又按「土地因合併申請複丈者，應以同一地段、地界相
    連、使用性質相同之土地為限。‧‧‧」「‧‧‧所稱之使
    用性質，於都市土地指使用分區，於非都市土地指使用分區
    及編定之使用地類別。」為地籍測量實施規則第224、第225
    .1 條所明定。查，系爭太平市○○○段105-26地號土地使
    用分區地類別為「山坡地保育區、林業用地」，頭汴坑段10
    5-67、105-68地號土地使用分區地類別為「鄉村區、乙種建
    築用地」，頭汴坑段105-40地號土地使用分區類別為「山坡
    地保育區、農牧用地」，如前所述，則揆諸上開說明，系爭
    四筆土地因使用分區地類不同，不能合併分割。是上訴人主
    張附圖Ａ分割方案或原審被上訴人主張附圖Ｂ、Ｃ分割方案
    ，因均屬合併分割方案，於法有違，均不足採，此亦有台中
　  縣太平地政事務所、96年4月27日、平地測字第0960004105
　  號函文在卷可稽（見本審卷第八八至九五頁）。至上訴人於
    辯論庭主張之新分割方案即附圖Ｄ分割方案，因亦為合併分
    割方案（見本審卷第九七頁反面），亦有違上開規定，而不
    足採。準此，附圖Ａ、Ｂ、Ｃ、Ｄ分割方案，均不足採。
  (三)又查，系爭土地如採逐筆單獨分割，則有下列情形，亦不適
    當：查其中系爭105之67、105之68地號土地之面積分別僅有
    30平方公尺及5平方公尺，若分別依兩造應有部分之比例為
    原物分割，上訴人就該2筆土地分得之面積僅有10平方公尺
    及1.67平方公尺，被上訴人亦只能分得20平方公尺及3.33平
    方公尺之土地，故縱使勉強就該2筆土地為原物分割，兩造
    分別取得之土地面積亦顯然過小而難以利用。至於系爭105
    之26號土地因形狀狹長，且西側全部面臨河川，東側大部分
    與他人之土地相鄰，僅其中位於同段150之120號及150之30
    號2筆鄰地間之寬度極小部分面臨長龍路2段，如採原物分割
    方式，為避免一造分得完全面臨河川而無法對外聯絡之土地
    ，勢必採將該土地以東西向之分割線，分割成南北2部分。
    然若由被上訴人依其應有部分2/3之比例分得該筆土地北側
    ，上訴人分得之另1/3位於南側土地，則顯然無法面臨道路
    而成為袋地；如由上訴人取得該筆土地北方1/3面積之土地
    ，固可能使兩造分得土地均面臨東側與長龍路2段鄰接之部
    分，惟各自臨路之寬度亦甚為狹窄，出入顯然不便。再者系
    爭105之40號土地，為訴外人所有之105之30、105之32 土地
    與兩造共有之105之26號土地包圍，故將105之26及105 之40
    號2筆土地分別為原物分割之結果，必有一造當事人就105之
    40號土地分得之部分，無法與其就105之26號土地分得之部
    分相鄰，此將導致該當事人所分得105之40號土地，成為四
    面均為他人土地環繞之袋地。從而，系爭4筆土地若採逐一
    原物分割之方式分配予兩造，將產生分割後土地面積過小，
    及部分共有人分得之土地對外無適宜聯絡，以致土地無法使
    用之結果，揆諸前揭說明，自非適當之分割方法，故以原物
    分割該4筆土地顯非妥當，應以原判決主文所示變價分割為
    宜。
肆、綜上所述，本件被上訴人主張就系爭土地，採原判決分割方
    案為可採，上訴人所辯，均為無可取。是則原審所採分割方
    案，於法並無不合。上訴意旨指摘原判決不當，求予廢棄改
    判，為無理由，應予駁回其上訴。
伍、本件事證已臻明確，兩造其餘攻擊或防禦方法及所提證據，
    均與本院心證之形成，不生影響，爰不一一再加以論述，併
    此明
陸、據上論結，本件上訴為無理由，依民事訴訟法第四百五十四
    條、第四百四十九條第一項、第七十八條，判決如主文。
中　　華　　民　　國　　96　　年　　5 　　月　　16　　日
          民事第一庭    審判長法  官　吳 火 川
                              法  官　邱 森 樟
                              法  官　陳 繼 先
以上正本係照原本作成。
如不服本判決，應於收受送達後二十日內向本院提出上訴書狀，
其未表明上訴理由者，應於提出上訴後二十日內向本院補提理由
書狀（均須按他造當事人之人數附繕本）。
上訴時應提出委任律師或具有律師資格之人之委任狀；委任有律
師資格者，另應附具律師資格及釋明委任人與受任人有民事訴訟
法第四百六十六條之一第一項但書或第二項所定關係之釋明文書
影本。
　　　　　　　　　　　　　　　書記官　陳 三 軫
中　　華　　民　　國　　96　　年　　5 　　月　　17　　日
                                                      Ｃ
